臺灣板橋地方法院刑事判決　　　　　　　93年度重訴字第38號
公　訴　人　臺灣板橋地方法院檢察署檢察官
被　　　告　丙○○
義務辯護人　朱麗真律師
上列被告因殺人案件，經檢察官提起公訴（93年度偵字第14918
號），本院判決如下：
    主  文
丙○○殺人，處有期徒刑拾年貳月，褫奪公權伍年。
扣案刀子壹支沒收。
    事  實
一、緣丙○○與大陸地區人民蘇梅芳二人原係夫妻關係，初始感
    情佳，後因蘇梅芳愛慕虛榮，並因金錢問題而與丙○○起爭
    執，二人遂於民國93年6 月29日協議離婚，丙○○並曾將新
    台幣十餘萬元及玉佩一個給蘇梅芳俾便蘇梅芳離台返回大陸
    。詎蘇梅芳於離婚後，未返回大陸仍在臺工作，引起丙○○
    不滿，遂於93年8 月28日之前5 、6 日起，在臺北縣三重市
    ○○○路51號附近尋等蘇梅芳。嗣於93年8 月28日晚間某時
    ，在台北市士林夜市用餐完畢後，即購買刀子1 支，並於同
    年月日晚上7 時許，在位於臺北縣三重市○○○路51號前發
    現蘇梅芳蹤跡，隨即趨前拉蘇梅芳至台北縣三重市○○○路
    與中山路口之綜合體育館附近談判，並請求蘇梅芳返回大陸
    ，惟蘇梅芳置之不理，並以電話聯絡張曉燕未果後，張曉燕
    查知蘇梅芳來電未接，回電後知悉蘇梅芳正與丙○○談判，
    張曉燕唯恐發生不測，邀同友人陳桂立載其女兒前往上開綜
    合體育館了解情況。詎丙○○發現張曉燕等三人前來找尋蘇
    梅芳，竟為與蘇梅芳作了斷而萌生同歸於盡之殺人犯意，於
    同日晚間8 時37分23秒前不久（起訴書誤繕為同年月日時38
    分），持上開購得之刀子1 支，在上開綜合體育館出風口附
    近，先朝蘇梅芳左頸刺1 刀，蘇梅芳受創掙逃後，丙○○復
    口出穢言追殺蘇梅芳，再朝蘇梅芳右側肩胛、左上臂、左肩
    等部位各刺1 刀，致蘇梅芳因前端雙刃器刺割創造成右側血
    氣胸（約2000公撮）出血性休克而當場死亡。丙○○行兇後
    ，因擬同死，旋持上開刀子1 支朝己身左胸及身體多處自殘
    後，傷重不支倒臥在地。嗣經張曉燕發現報警將丙○○送醫
    救治，並經警在現場扣得上開刀子1 支而查獲上情。
二、案經蘇梅芳之弟乙○訴請臺北縣政府警察局三重分局報請台
    灣板橋地方法院檢察署檢察官偵查起訴。
    理  由
一、訊據被告丙○○雖坦承於上開時地以刀子刺殺被害人蘇梅芳
    之事實不諱，惟辯稱：刀子係在案發現場拾獲，因張曉燕等
    人前來造成伊恐懼、憤怒，一時衝動所為，並無預謀殺害被
    害人云云，辯護意旨狀略以：（一）被告僅欲勸被害人離臺
    ，且不知被害人確實居住地點，扣案刀子有銹斑，非屬新品
    ，而被告於制作警詢筆錄意識不清，故顯非守株待兔等候被
    害人；（二）被告婚後疼愛被害人，因被害人欺瞞被告留臺
    賣淫，被告案發前曾與被害人交談一小時懇求被害人離臺，
    後因張曉燕等人到場嗆聲，被告始自衛，自無殺人故意，且
    證人陳桂立、張曉燕所證多有矛盾，無法為被告不利之證詞
    云云，然查：
（一）上揭時地行兇殺死被害人之事實，業據被告丙○○於警詢
      時供承不諱，核與目擊證人陳桂立於警詢、偵查中、證人
      張曉燕於警詢時所為主要事實及證人甲○○於本院審理時
      所為之證述大致相符，並有台北縣政府消防局（救護案類
      ）受理記錄單、殺人現場圖、死亡通知書各1 紙、台北縣
      政府消防局93年12月9 日北消護字第0930039745號函附台
      北縣政府消防局救護紀錄表、台北縣立醫院93年12月14日
      北縣醫歷字第0930003955號函附蘇梅芳病例在卷為憑，且
      被害人確因前端雙刃器刺割創造成右側血氣胸（約2000公
      撮）出血性休克當場死亡，亦經臺灣板橋地方法院檢察署
      檢察官督同法醫師相驗明確，制有相驗屍體證明書、鑑定
      書及解剖（即勘驗）筆錄等存卷足考，復有現場相片27幀
      、解剖照片11幀附卷可資佐證。又被告行兇時，己身及被
      害人所穿著衣物、行兇刀子1 支，經送內政部警政署刑事
      警察局鑑定結果，（1）、 被告褲子標示處血跡與刀子標
      示處血跡DNA-STR 型別相同，研判來自同一人；（2）、
      被告褲子標示處血跡、死者蘇梅芳套裝標示處血跡DNA-ST
      R 型別均為混合型，不排除混有蘇梅芳與丙○○內衣標示
      處血跡來源者之DNA 等情，有該局93年11月1 日刑醫字第
      0930178835號函在卷足憑。末扣案刀子1 支，亦經本院勘
      驗，刀刃長11公分，其上有血跡，血跡凝結之處略有銹斑
      等情，並制有勘驗筆錄附卷足參。
（二）被告於警詢所為供述之錄音帶，業經本院於94年1 月18日
      下午2 時10分許勘驗無訛，並制有勘驗筆錄存卷可參。徵
      諸本院勘驗時，錄音帶內容無間斷，並有一段時間為員警
      講手機之對話、員警記筆錄的聲音及被告嘔吐聲，最末尚
      有員警問被告「看有什麼意見，對這個情形有什麼想法你
      說沒關係，要警方幫你調查對你有利的證據都可以」，而
      被告表示沒有意見等情及被告雖甫自殘受傷，惟對案情之
      主要情節供述明確，並與證人陳桂立於警詢、偵查中、證
      人張曉燕於警詢中就殺人主要事實所為證述大致相符，顯
      見被告於警詢中並無意識不清之情形，又按證人或當事人
      於案發時之供述，較少有權衡利害得失或受他人干預之情
      形，依經驗法則，較諸事後翻異其案發之初所為之陳述為
      可信，此即所謂案重初供。故除有可證明其後更異之詞與
      事實相符，或其初供係屬虛偽者外，自不得任意捨棄初供
      而不採（最高法院台73年度台上字第3998號判決意旨參照
      ），以被告距離案發不久之93年8 月31日即制作警詢筆錄
      ，當時應較未權衡是否會因殺人而須入獄服刑之利害得失
      ，且無任何證據證明所供不足採信，自不得恣意以意識不
      清而捨棄初供不採。
（三）按告訴人、證人之陳述有部分前後不符，或相互間有所歧
      異時，究竟何者為可採，法院仍得本其自由心證予以斟酌
      ，非謂一有不符或矛盾，即應認其全部均為不可採信；尤
      其關於行為動機、手段及結果等之細節方面，告訴人之指
      陳，難免故予誇大，證人之證言，有時亦有予渲染之可能
      ；然其基本事實之陳述，若果與真實性無礙時，仍非不得
      與以採信，最高法院74年度台上字第1599號判例參照。本
      件目擊證人陳桂立雖曾於警詢或偵查中前後證稱：共乘機
      車「經過」現場、被告在「體育館旁」或「水塔後」刺殺
      被害人、被告刺殺被害人後，是否於被害人倒地後再刺二
      刀、案發現場是否有人圍觀、是否為其報警等說法不一，
      並與目擊證人張曉燕於警詢中所證：係其叫陳桂立騎乘機
      車載其女前往案發現場尋找死者及由其以自己手機報警等
      語不符，惟衡諸常情，任何目擊殺人喋血事件之證人，對
      於瞬間發生之驚悚殺人過程，情緒難免有所震懾，對於案
      發過程之記憶或有選擇性之遺忘或對事情發生之解讀有所
      不同，自不能苛責目擊證人事後陳述案發過程不會因驚嚇
      、解讀不同而有所歧異，惟如主要基本事實之陳述，與真
      實性無礙，自非不得與以採信。本件證人張曉燕於警詢曾
      證稱：我剛好叫陳桂立帶我去三重市家樂福買小孩的用品
      ，順便叫陳桂立載我去找藍梅芳等語（見93年度偵字第
      14918 號卷第11頁反面），則證人陳桂立原係欲前往購物
      ，因受託而順便「經過」案發地點察看，當與事實無悖；
      且報警通知救護車者為證人張曉燕，惟亦不能排除緊急情
      況下，證人陳桂立在救護車尚未到場前，再次報警處理，
      故證人陳桂立、張曉燕之證述，縱或有枝節末微之歧異，
      然其等所證被告於上開綜合體育館附近，持扣案刀子1 支
      刺殺被害人致死之主要事實前後一致，並與被告坦承於上
      開時、地持刀砍殺被害人之主要事實相符，則該等證人之
      證詞自非不可採信。
（四）依本院勘驗筆錄所載，（問：是削水果那種的嗎？）是臨
      時在路邊買的，是小小支的，我對刀子不內行、（問：何
      時在路邊買的？）當天晚上我去士林夜市吃八、九十元的
      牛排，吃完後才去、（那時買的？）對、（問：當時你與
      蘇梅芳見面時，是你們雙方有約還是怎樣？）我已經在那
      裡等好幾個晚上了、（問：你只知道她住這附近？）我不
      確定她有在那邊、（問：有人看到她在那裡出入，所以你
      去那裡等她？）等差不多五、六個晚上，五、六個晚上若
      等不到，就不再等了、（問：那怎麼會移到那裡？）我就
      把她拉著、（問：你為何持刀子殺害蘇梅芳？）我求她一
      段很長時間，怎麼說她都不聽，她說我是睡公園的，有什
      麼資格娶她作老婆，她嫌我錢賺得少，她現在賺的是我的
      幾倍，她不聽，結果說到後來，她對我說，那我們今天把
      話講清楚，我說好，那把話講清楚，她說，不過打電話跟
      大姊交代說我們在哪裡，今天不回去，結果她打電話用屏
      南話講的，我只聽懂她說大姊我在體育場，其他的話我聽
      不懂，結果她電話一掛掉，..... 不到一分鐘，他們一群
      騎摩托車來，..... 我真的嚇到，後來整群人就吆喝，像
      流氓一樣罵且衝過來，我嚇到，好吧，我就和你一起了結
      ，我就先刺她二、三次、（問：他們還沒衝到這裡，你就
      先刺她？）然後刺我自己，我刺四、五次，脖子也刺一刀
      、（問：是用刺的還是劃的？）用刺的、（問：是大姊一
      個人去的？）不是，到的時候，他們三個在後面，大姊先
      衝過來，差不多到門那裡，門再過來一點（警員記筆錄差
      不多七、八公尺）那時候我害怕，就抱著兩人要同歸於盡
      ，因為一個心愛的人如此殘忍對待等語（見本院勘驗筆錄
      ），顯見案發過程係被告聽聞被害人出沒台北縣三重市○
      ○○路51號近上開綜合體育館附近，在案發前5 、6 日前
      即欲尋找被害人勸離台灣，並於案發當日購買扣案刀子1
      支，迨被害人屢勸不聽，並因張曉燕等人出現，造成被告
      忿恨填膺，一時萌生欲與被害人同歸於盡之殺意，遂持刀
      刺向被害人。又依證人陳桂立於偵查中證稱：我在現場看
      到一個男子以刀子砍殺一女頸部（位置約在水塔後方），
      之後該女子就跑，男子便追殺她，男子一面罵她（以三字
      經）好像該男子又殺了該女子，一、二刀當時血流很多，
      此時我回頭時，我見該男子就以原凶刀自殺等語，因被告
      於本院審理時自承（問：為何陳桂立在偵查中說，你刺殺
      死者頸部一刀後，你又追殺她兩刀等言，有何意見？）是
      的，死者有跑，我劃傷她第一刀時，她有受到驚嚇要逃跑
      等語，足見證人陳桂立於偵查中所證先刺一刀後，再追殺
      ，後自殺之情堪以採認。再參酌台北縣政府消防局93年12
      月9 日北消護字第09 30039745 號函附台北縣政府消防局
      救護紀錄表記載「女性已大量失血呈DOA 狀態，三重92
      給予直接加壓止血CPR 後送縣立三重」、台北縣立醫院死
      亡通知書記載「到院前死亡」及法務部法醫研究所鑑定書
      所載死因看法「由解剖知死者係因前端雙刃銳器刺割造成
      右側血氣胸（約2000公撮）出血性休克死亡，由兩側手有
      防禦性傷看來，死亡方式應屬他殺」等字樣，足證被告係
      以扣案刀子刺向被害人左頸、右側肩胛、左上臂、左肩等
      部位無誤，而按人之右側肩胛、頸部係均接近心臟、肺臟
      等人體重要器官，屬於人體脆弱部位，如以利器猛力攻擊
      ，當有致死之虞，此為一般人所週知，則被告持扣案刀子
      刺向被害人身體上開部位，並致被害人因前端雙刃器刺割
      創造成右側血氣胸（約2000公撮）出血性休克而當場死亡
      ，被告顯有致被害人於死地之故意。
（五）又按刑法第273 條所謂當場基於義憤而殺人，係指他人所
      實施之不義行為，在客觀上足以引起公憤，猝然遇合，憤
      激難忍，因而將其殺害者而言，最高法院31年上字地1156
      號判例參照；次刑法上正當防衛以遇有現在不法之侵害為
      前提，如不法侵害尚未發生，即無防衛之可言，最高法院
      27年上字第2879號判例參照；再緊急避難行為，以自己或
      他人之生命、身體、自由、財產猝遇危難之際，非侵害他
      人法益別無救護之途，為必要之條件，最高法院24年上字
      第2669號判例意旨酌參。本件案發當時，因被害人先打電
      話聯絡張曉燕未果，由張曉燕回打給被害人，張曉燕因恐
      發生不測，遂央請陳桂立騎乘機車載同其女前往現場尋訪
      ，並未帶三、四名男子到場等情，業經證人張曉燕於警詢
      中證述無訛，且被告於本院審理時亦供述：（問：他們逼
      你的時候，你有沒有看到有人手上拿東西？）我只有看到
      有人衝過來，沒有看到有人拿東西、（問：你看到人衝過
      來，就拿出刀來比劃兩下，叫她們不要過來？）是的，這
      時我有割傷死者，死者要逃跑，我就追上去，刺下去等語
      （見本院審理筆錄第13頁），則案發當時，目擊證人張曉
      燕央請陳桂立載同其女前往現場察看，並未攜帶任何足以
      傷人之器物，自無任何急迫危險之舉動產生，則被告在張
      曉燕、陳桂立靠近之際，持刀比劃要求目擊證人不要靠近
      ，衡情目擊證人張曉燕、陳桂立在被害人生命恐遭立即危
      害之際，大聲出言制止被告刺殺被害人之行為亦屬當然，
      自不能因案發之前或曾聽聞被害人生前曾嗆聲欲置被告於
      死地（尚無證據證明有此置被告於死地之嗆聲）而認有不
      義行為、現在不法之侵害或自己生命、身體遭遇危難之情
      形發生。末刑法上心神喪失與精神耗弱，應依行為時精神
      障礙程度之強弱而定，如行為時之精神，對於外界事務全
      然缺乏知覺理會及判斷作用，而無自由決定意思之能力者
      ，為心神喪失，如此項能力並非完全喪失，僅較普通人之
      平均程度顯然減退者，則為精神耗弱，最高法院26渝上字
      第237 號判例意旨參照。本件如上所述，被告於案發當時
      ，在證人張曉燕、陳桂立前往現場時，尚知持刀退卻其等
      ，並在被害人被刺殺第一刀後逃跑之際，仍接續持刀追殺
      ，事後於警詢中供述犯罪情節詳實，則被告於案發當時對
      於周遭事理應有所知而無喪失或減退知覺判斷之能力。是
      被告縱或因張曉燕、陳桂立靠近案發現場，一時憤恨、驚
      嚇，亦不能免於殺人罪之成立。
（六）如上所述，被告刺殺被害人所使用之刀子，係案發當天所
      購得，雖依本院勘驗扣案刀子上有血跡，血跡凝結之處略
      有銹斑等情，惟事發至本院勘驗之94年1 月17日已相隔約
      五月，依常情凶刀既沾染人之血跡，暴露在無防潮設備之
      環境下，產生銹斑之情形在所難免，自不能以此認扣案刀
      子係案發當天被告隨地所拾獲者或屬舊品；又被告雖不清
      楚被害人確實居住地點，然被告坦承於案發前5 、6 日之
      前即在台北縣三重市○○○路51號附近找尋被害人，又縱
      或被告在殺害被害人之前央求被害人返回大陸，然不能因
      此否定被告於勸喻被害人返回大陸未果後頓萌殺機；再依
      台北縣政府消防局（救護案類）受理記錄單所載；「報案
      時間20：37：23」、「報案人姓名：小姐」等資料，足證
      本件案發時間應為93年8 月28日晚上8 時37分23秒之前不
      久；再依現場圖所載死者、兇嫌及兇嫌血衣、死者拖鞋、
      兇嫌拖鞋、兇嫌鑰匙等物品，均散落在上開綜合體育館與
      出風口附近，足證案發應在上開綜合體育館內出風口附近
      無誤，則證人陳桂立所證，案發在水塔附近，或有認知上
      之不同，仍無礙案發地點之確認。末依法務部法醫研究所
      鑑定書（93）法醫所醫鑑字第1614號鑑定書所載被害人外
      傷（包括外表單面刃【前端雙面刃】銳器刺創位于：左頸
      前外側、右側肩胛部、左上臂、左肩部及割創：左肘部、
      右面頰、右前上胸、右手腕背側、左下背部、左手虎口、
      頂部等處，並未如被告所供刺第一刀位於左胸部，則被告
      顯然如證人陳桂立所證，第一刀先刺向被害人頸部後，被
      害人逃跑，被告始接續追殺，並於刺殺後方自殺等情無誤
      ，自無刺殺被害人一刀後，隨即自殺再追殺被害人之情。
（七）綜上所述，被告及辯護人所辯，核屬避重就輕飾卸之詞，
      洵不足採。本件事證甚為明確，被告犯行堪以認定。
二、核被告殺死蘇梅芳所為，係犯刑法第271 條第1 項之殺人罪
    。爰審酌被告奪取人命罪業至重，惟本件肇因於蘇梅芳動輒
    索討金錢未果而與被告離婚，並於接受玉佩等物後仍滯留台
    灣拒絕履行返回大陸之承諾，經被告懇求仍不為所動，終因
    被告無法繼續隱忍而萌同歸於盡之殺機，及其犯罪之手段、
    所生損害、品行智識程度、生活狀況、犯罪後坦承態度尚稱
    良好等一切情狀，量處如主文所示之刑，並認其犯罪性質有
    褫奪公權之必要，宣告褫奪公權5 年，以資懲儆。末扣案刀
    子1 把，為被告所有供殺害被害人所用之物，業經被告於警
    詢中供認無訛，依法應予沒收；其餘扣案衣物，為被告及被
    害人案發當日身上所穿之衣物，尚非被告供犯罪所用之物，
    爰不宣告沒收，附此敘明。
據上論斷，應依刑事訴訟法第 299 條第 1 項前段，刑法第 271
條第1 項、第37條第2 項、第38條第1 項第2 款，判決如主文。
本案經檢察官魏正杰到庭執行職務。
中　　華　　民　　國　　94　　年　　3 　　月　　31　　日
                  刑事第四庭  審判長法  官  李麗玲
                                    法  官  黎錦福
                                    法  官  鄧雅心
上正本證明與原本無異
如不服本判決應於送達後10日內向本院提出上訴狀
                                    書記官  周百川
中　　華　　民　　國　　94　　年　　3 　　月　　31　　日
附錄本案論罪科刑法條全文：
刑法第 271 條第1項：
殺人者，處死刑、無期徒刑或10年以上有期徒刑。
